【裁判字號】    97,交聲,1951
【裁判日期】    980406
【裁判案由】    聲明異議
【裁判全文】
臺灣臺中地方法院交通事件裁定        97年度交聲字第1951號
原處分機關  交通部公路總局臺中區監理所臺中市監理站
異  議  人  甲○○
即受處分人
上列異議人即受處分人因違反道路交通管理處罰條例案件，對於
交通部公路總局臺中區監理所臺中市監理站中華民國93年11月9
日裁監稽違字第裁61-F00000000號所為之裁決處分 (原舉發案號
：苗縣警交字第F00000000號)，聲明異議，本院裁定如下：
    主  文
原處分有關駕車行經有燈光號誌管制之交岔路口闖紅燈部分撤銷
。
前項撤銷部分，甲○○汽車駕駛人，行經有燈光號誌管制之交岔
路口闖紅燈，處罰鍰新臺幣壹仟捌佰元，並記違規點數參點。
    理  由
壹、程序部分：
    按受處分人，不服主管機關依道路交通管理處罰條例之規定
    所為處罰，得於接到裁決書之翌日起20日內，向管轄地方法
    院聲明異議；行政法院認其無受理訴訟權限者，應依職權以
    裁定將訴訟移送至有受理訴訟權限之管轄法院。道路交通管
    理處罰條例第87條第1項、行政訴訟法第12條之2第2項分別
    定有明文。次按依道路交通管理處罰條例第87條規定向管轄
    法院聲明異議之期間，自裁決送達之翌日起算，並得依法扣
    除在途期間及聲請回復原狀；又聲明異議，應以司法狀紙，
    敘述異議之理由，提出於原處分機關為之。原處分機關應於
    接受異議書狀後5日內，將該案卷宗及有關證物，送交該管
    地方法院或其分院交通法庭。道路交通案件處理辦法第12條
    、第13條亦分別定有明文。而據法院訴訟當事人在途期間標
    準第4條第1項第2款規定，道路交通案件處理辦法第12條規
    定交通案件聲明異議之在途期間扣除，當事人非居住於處罰
    機關所在之鄉、鎮、市(包括縣轄市、省轄市及院轄市)，但
    居住於受理聲明異議案件法院之管轄區域者，依本標準第2
    條第1款中之「地方法院在途期間」欄所載日數，扣除在途
    期間。本件異議人即受處分人(下稱受處分人)甲○○於民國
    93年9月5日下午2時21分許，騎乘車牌號碼GCO-828號重型機
    車，行經臺一線公路124K＋10公里與啟新路口處，因「1.駕
    車行經有燈光號誌管制之交岔路口闖紅燈，2.行車執照有效
    期間屆滿不依規定換領而行駛」之違規，經原處分機關交通
    部公路總局臺中區監理所臺中市○○○○道路交通管理處罰
    條例第53條第1項、第15條第1項第5款規定，於93年11月9日
    以裁監稽違字第裁61-F00000000號裁決書，合計裁處罰鍰新
    臺幣 (下同)6,300 元，並依同條例第63條第1款記違規點數
    3點，扣繳牌照。而該裁決書於93年11月15日送達受處分人
    位於臺中市西屯區○○○街14號之住處，由受處分人收受等
    情，有該裁決書、掛號郵件收件回執在卷可參；又受處分人
    收受裁決書後，於93年12月4日就闖紅燈部分，具狀以郵寄
    向原處分機關聲明異議，經原處分機關於93年12月7日以中
    監中字第0930011085號函請舉發機關查處之情，亦有該聲明
    異議狀及信封(信封上已註明「聲明異議書」等字樣)、原處
    分機關上揭函文附卷可稽，又原處分機關址設臺中縣大肚鄉
    ○○路○段2號，依上開法院訴訟當事人在途期間標準，計
    算聲明異議期間應扣除在途期間3日，故本件聲明異議期間
    應自受處分人收受裁決書送達之翌日(即93年11月16日)起算
    20日，並扣除在途期間3日，即至93年12月9日屆滿，而原處
    分機關於93年12月7日既已行文函請舉發機關查處，顯可推
    知聲明異議人於收受前開裁決書後20日內，已依道路交通管
    理處罰條例第87條第1項之規定向原處分機關提出聲明異議
    ，具體表明對該裁決處分不服之意，雖原處分機關未依法將
    該部分聲明異議之意思表示轉至法院，而另於93年12月7日
    以中監中字第0930011085號函請舉發機關查處，經舉發機關
    於93年12月16日以通警交字第0930012031號函覆，原處分機
    關再以93年12月21日中監中字第0930007011號函轉送警方覆
    函敘請受處分人繳款結案；嗣經受處分人不服，向交通部提
    起訴願，經交通部作成訴願不受理之決定後，受處分人仍不
    服，再向臺中高等行政法院提起撤銷原處分及原訴願決定之
    行政訴訟。惟揆諸前開說明，仍應承認受處分人係在合法之
    聲明異議期間內已具狀聲明異議。茲本件經臺中高等行政法
    院受理後認受處分人係對原處分機關所為裁決書聲明異議，
    依前開法條規定，應屬本院管轄事項，而於97年6月30日以
    97年度簡字第42號裁定移送本院，本院自受其拘束並予受理
    ，合先敘明。
貳、實體部分：
一、原處分意旨略以：受處分人甲○○於93年9月5日下午2時21
    分許，騎乘車牌號碼GCO-828號重型機車，行經臺一線公路1
    24K＋10公里與啟新路口處，因「1.駕車行經有燈光號誌管
    制之交岔路口闖紅燈，2.行車執照有效期間屆滿不依規定換
    領而行駛」之違規，經苗栗縣警察局通宵分局白沙派出所執
    勤警員依違反道路交通管理處罰條例第53條第1項、第15條
    第1項第5款規定，以苗縣警交字第F00000000號舉發違反道
    路交通管理事件通知單當場舉發，本站於93年11月9日以裁
    監稽違字第裁61-F00000000號裁決書，合計裁處罰鍰6,300
    元，並依同條例第63條第1款記違規點數3點，扣繳牌照等語
    。
二、受處分人聲明異議意旨略以：警方舉發違規地點之路段係一
    斜坡，伊當時時速50公里，後座又有載人，距離該路口5至6
    公尺時，號誌由綠燈轉換紅燈，伊立即煞車，因煞車不及，
    通過該路口時已經紅燈，暫停車在路口中央，為避免停車在
    路中央之危險，伊將機車慢慢騎至路口另一端，伊當時是因
    緊急避難才不得已違規，當時伊雖然有在舉發違反道路交通
    管理事件通知單上簽名，但伊係第一次被開單，沒有仔細看
    ，不知道是罰單，且警察還檢查伊機車的煞車，態度像是在
    服務，伊以為是勸導而已，伊並未收受罰單，係事後收到裁
    決書始知被裁罰，為此聲明異議，請求撤銷原處分有關闖紅
    燈部分之裁罰 (另裁處行車執照有效期間屆滿不依規定換領
    而行駛部分未據異議)云云。
三、按汽車駕駛人，行經有燈光號誌管制之交岔路口闖紅燈者，
    處1,800元以上5,400元以下罰鍰；汽車駕駛人有前開規定之
    情形者，除依該條處罰鍰外，並予記違規點數3點，道路交
    通管理處罰條例第53條第1項、第63條第1項第3款分別定有
    明文。又依據違反道路交通管理事件統一裁罰基準表，機器
    腳踏車駕駛人，行經有燈光號誌管制之交岔路口闖紅燈，期
    限內繳納或到案聽候裁決者，處罰鍰1,800元。次按行為人
    有本條例之情形者，應填製舉發違反道路交通管理事件通知
    單，並於被通知人欄予以勾記，其通知聯依下列規定辦理：
    (一)當場舉發者，應填記駕駛人或行為人姓名、性別、出生年
    月日、地址、身分證統一編號及車主姓名、地址、車牌號碼
    、車輛種類。被查獲之駕駛人或行為人為受處分人時，應於
    填記通知單後將通知聯交付該駕駛人或行為人簽名或蓋章收
    受之；拒絕簽章者，仍應將通知聯交付該駕駛人或行為人收
    受，並記明其事由及交付之時間；拒絕收受者，應告知其應
    到案時間及處所，並記明事由與告知事項，視為已收受。違
    反道路交通管理事件統一裁罰基準及處理細則第11條第1項
    第1款定有明文。經查：
(一)本件受處分人甲○○就其於上開時、地騎乘車牌號碼GCO-82
    8號重型機車，因有駕車行經有燈光號誌管制之交岔路口闖
    紅燈之違規，經該時苗栗縣警察局通霄分局白沙派出所執勤
    警員乙○○當場攔停，依違反道路交通管理處罰條例第53條
    第1項規定當場製單舉發之情，並不爭執，而此部分舉發經
    過情形，亦經證人乙○○於本院訊問時結證稱：伊當時是與
    同事兩人執行巡邏勤務，在該違規路口定點稽查，車號GCO-
    828號重型機車駕駛人於燈號已經確定轉為紅燈後還通過該
    路口，伊將該車攔下，請駕駛人出示證件，並告發駕駛人闖
    紅燈及行車執照屆滿未換發。舉發違規路口前後1公里沒有
    坡度，是平坦路段，伊是在臺一線公路南下車道稽查，攔查
    地點距離該違規路口約100公尺，該路段南下車道在伊稽查
    的地點不是彎道，是直線，視線良好，可以看得清楚等語明
    確。衡之證人乙○○為依法執行職務之警察，其執行公務時
    ，本身即受有行政懲處責任之監督，其到庭具結作證，更係
    以刑事責任擔保其證言之真實性，又其與受處分人間並無怨
    隙，且係毫不相識之人，衡情當無設詞誣攀，或是虛構違規
    事實以陷害受處分人之理。證人乙○○上開證述內容，以及
    其所記錄舉發之本件違規事實，經核應無不可採信之處，應
    堪採信。此外，復有上開舉發違反道路交通管理事件通知單
    ，及證人乙○○當庭提出其所繪製註明本件違規路口、警員
    攔查地點及受處分人駕車行走路徑之違規路段現場圖、舉發
    地點照片2張以資佐證。觀之證人乙○○提出之舉發地點照
    片，可知本件違規路段臺一線公路為雙向二線道，道路寬敝
    ，堪稱平直，該路口由北向南方向行駛(南下)車道並非彎道
    ，且燈號明確，無大型物體遮蔽燈號及路口處路面上之標線
    ，故舉發地點確可輕易目視違規處所之號誌變化情形，益證
    證人乙○○證述其舉發本件違規情形堪以採信。是受處分人
    確有於前揭時、地騎乘上開重型機車闖紅燈一節，應可認定
    。而受處分人前揭辯稱該路段為斜坡云云，顯與事實不符。
(二)復按因避免自己或他人生命、身體、自由、名譽或財產之緊
    急危難而出於不得已之行為，不予處罰。但避難行為過當者
    ，得減輕或免除其處罰，行政罰法第13條固有明文，然該條
    所稱之緊急避難，其要件包括須客觀上卻有緊急危難狀態存
    在，行為人主觀出於救助之意思，所實行緊急避難之行為，
    於客觀上必須係出於不得已。且所為之避難行為，須與目的
    相當且採取損害最小之方式為之，亦即仍須符合比例原則。
    而道路交通號誌之設置，係主管機關基於整體交通考量所為
    之規劃，目的係為維護社會大眾使用道路之秩序，用以確保
    人車通行之安全，在非緊急避難之情況下，尚不能以任何原
    因恣意罔顧交通號誌之設置，以自行認定之必要狀況使用道
    路，否則交通秩序必無法維繫，人車安全將無以確保。本件
    受處分人雖主張當時伊因遇紅燈煞停不及，機車停在路口中
    央，為避免危險，乃將機車慢慢騎過該路口云云。然受處分
    人於具狀聲明異議時自陳當時行車時速約50公里，於距前開
    路口號誌燈前約5至6公尺處，見綠燈轉換為紅燈等語，而該
    路口臺一線公路之號誌秒數變化，綠燈秒數為40秒、黃燈秒
    數為5秒、紅燈秒數為35秒，無四面全紅之設定，有苗栗縣
    警察局通霄分局97年12月16日霄警五字第0970018681號函暨
    檢附該違規地點平面圖存卷可參，又三色號誌之轉換順序依
    序為綠燈轉黃燈再轉為紅燈，苟受處分人在號誌燈前約5至6
    公尺處即見綠燈號誌轉換變化為黃燈，以其當時時速50公里
    之車速，經換算後(即50,000公尺/3,600秒)，每秒車行距離
    約為13.89公尺，該路口黃燈之秒數既為5秒，則迨該號誌已
    轉為紅燈時，受處分人所駕之車輛應已行駛約有69.44公尺
    之距離，此距離應已足使受處分人駕車通過該路口，縱受處
    分人見綠燈號誌變換，而有煞車，亦當不至於正好暫停在路
    口中央之情形，是受處分人所述情形是否屬實，已非無疑，
    即若受處分人所述屬實，衡情其亦可將機車往後退回停止線
    前，依受處分人違規當時所處情勢，亦難認有何緊急危難狀
    態，以致受處分人非違規闖紅燈別無他法救護，且受處分人
    闖紅燈行駛之違規行為亦將影響道路交通安全，甚至可能造
    成其他用路人生命、身體之潛在危險，核與行政罰法第13條
    所定之緊急避難阻卻違法事由之行政法理並不相符，不得作
    為其為阻卻本件交通違規行為之事由，附此敘明。
(三)至於證人乙○○雖證稱其有將本件舉發違反道路交通事件通
    知單當場交駕駛人簽收等語。惟經本院提示上開通知單左上
    方另以手寫「索取第一聯遺漏在現場，請郵掛」等字跡並蓋
    用證人乙○○職章，詢以為何有此記載後，證人乙○○乃證
    稱：這張舉發單應該是駕駛人當時沒有拿走，可能遺漏，伊
    在現場撿到，再請分局郵寄等語，是該通知單於簽發後顯並
    未由受處分人當場收執，受處分人顯無從知悉應到案之時間
    及處所。而以郵寄方式送達，郵政單位可得查詢係由何人何
    時簽收之查詢期限為郵寄後6個月，乃本院職務上所已知，
    本件因現已查無其他積極證據足以證明受處分人有何收受上
    開通知單後故意不依限到案情事，受處分人復辯稱事後並未
    收到該通知單，此自應為受處分人有利之認定。
四、綜上所述，受處分人確有於前述時地，駕車行經有燈光號誌
    管制之交岔路口闖紅燈之違規行為，惟尚難認受處分人有故
    意不依限到案情形，從而原處分機關認受處分人逾應到案期
    限，依前揭道路交通管理處罰條例第53條第1項及違反道路
    交通管理事件統一裁罰基準表之規定，就有關闖紅燈部分，
    從重裁處受處分人4,500元之罰鍰，即難認為允洽；受處分
    人主張其闖紅燈有緊急避難情事之異議事由雖無可採，惟原
    處分既有不當，自應由本院將原處分撤銷，仍以受處分人有
    違反道路交通管理處罰條例第53條第1項規定之行為，依該
    條及違反道路交通管理事件統一裁罰基準表之規定，從輕裁
    處罰鍰1,800元，併予記違規點數3點。至於原處分機關另裁
    處受處分人行車執照有效期間屆滿不依規定換領而行駛部分
    ，受處分人聲明異議時並未指摘及此，此並經受處分人於本
    院訊問時確認在卷，基於不告不理原則，自非屬本院審理範
    圍，本院無由就該等處分併予審酌，併此敘明。
五、據上論斷，應依道路交通管理處罰條例第87條第2項，道路
    交通案件處理辦法第20條前段，裁定如主文。
中    華    民    國    98    年    4     月    6     日
                  交通法庭    法  官   簡芳潔
以上正本證明與原本無異。
如不服本裁定，應於收受送達後5日內向本院提出抗告狀。（應
附繕本）
                              書記官   呂苗澂
中    華    民    國    98    年    4     月    6     日


司法院資訊處製作；財團法人民間司法改革基金會備份。
